臺灣高等法院臺南分院刑事判決　　　　96年度上訴字第1053號
上　訴　人　臺灣臺南地方法院檢察署檢察官
上　訴　人
即　被　告　丙○○
被　　　告　己○○
　　　　　　甲○○
　　　　　　丁○○
　　　　　　　　　　現於臺灣臺南監獄臺南分監執行中
上四人共同
指定辯護人　本院公設辯護人戊○○
上列上訴人因被告強盜等案件，不服臺灣台南地方法院九十五年
度訴字第一九四號中華民國九十六年六月廿六日第一審判決（起
訴案號：臺灣台南地方法院檢察署九十五年偵字第二０二五號）
，提起上訴，本院判決如下：
    主  文
原判決關於己○○、甲○○、丙○○、丁○○部分均撤銷之。
己○○、甲○○、丙○○、丁○○均犯共同結夥強盜罪，己○○
處有期徒刑捌年陸月，甲○○處有期徒刑肆年陸月，丙○○、丁○○各處有期徒刑柒年。扣案膠帶壹捲、白色手套壹只、捆綁過
膠帶壹條、黑色棒球帽壹頂、綠色手套壹只均沒收之。
    事  實
一、己○○、甲○○、丙○○、丁○○及吳豐廷（由台灣臺南地
    方法院另行審理並判處徒刑八年）等五人，因缺錢花用，共
    同意圖為自己不法所有，因己○○與乙○○係熟識朋友，知
    悉乙○○家中存有財物及現款，經由己○○提議共同強盜。
二、旋於民國（下同）九十五年一月十五日上午七時三十分許，
    由甲○○提供二頂帽子、四個口罩，另由吳豐廷提供手套及
    膠帶，吳建璋（經原審判處徒刑二年，緩刑五年確定）明知
    己○○等五人圖謀不法，竟基於幫助己○○等五人，而駕駛
    吳豐廷所有二○一三─ＪＥ號小客車，搭載己○○、丁○○
    及吳豐廷。另由甲○○駕駛ＢＹ八－五八二號機車，搭載丙○○，前往台南市○○街○段七九巷十之四號六樓乙○○住
    處附近，停車後，吳建璋留於小客車等候「己○○、丁○○
    、吳豐廷及丙○○」等四人，甲○○則在車上擔任把風。另
    「己○○、丙○○、丁○○及吳豐廷」四人，則分別頭戴棒
    球帽或口罩，雙手戴上手套，由己○○踹開乙○○住處門扇
    ，己○○等四人，進入上開住處後，先由己○○壓住乙○○
    頭部，再由丁○○以膠帶矇住乙○○眼睛及嘴巴，另吳豐廷
    則以膠帶綁住乙○○雙手，致使乙○○不能抗拒，己○○等
    四人繼而搜括屋內財物，取得行動電話六支、金手鍊一條、
    玉飾手鍊一條、玉手環一只、玉製印章十三個、彌勒佛玉珮
    一個、金項鍊二條、盒子六個、玉墜二個、玉環一個、龍馬
    豬生肖玉器三個、眼鏡盒二個、木製印章盒一個、搖頭丸三
    十七顆、咖啡色藥丸五顆、粉狀Ｋ他命一小包等物，隨即下
    樓，由甲○○及吳建璋二人駕車分別載離。嗣六人抵台南縣
    永康市○○路二六○巷二號六樓之三吳豐廷住處，朋分部分
    藥丸，其中有價值物品則由己○○負責銷售，再各自返家。
    嗣經乙○○報警，而循線查知上情。
三、案經乙○○訴由臺南市警察局第一分局報請臺灣臺南地方法
    院檢察署檢察官偵查後提起公訴。
    理  由
甲、證據能力部分：
一、按被告以外之人，於審判外陳述，雖不符刑事訴訟法第一百
    五十九條之一至之四規定，而經當事人於審判程序同意作為
　　證據，法院審酌該言詞陳述或書面陳述作成時情況，認為適
　  當者，亦得為證據，刑事訴訟法第一百五十九條之五第一項
    定有明文。查本件被害人乙○○警詢所為指訴，為被告以外
    之人審判外陳述，依刑事訴訟法第一百五十九條第一項規定
    ，固不得作為證據。然被害人乙○○係就其遭強盜取財過程
    為陳述，而同案被告丙○○、甲○○、丁○○等人，於本院
    上訴審供承上開事實，被害人乙○○所為警詢陳述，復經被
    告丙○○、甲○○、丁○○等人於本院行準備程序時，表示
    同意作為證據（詳上訴卷五七頁）。本院審酌其言詞陳述作
    成時情況，無任何法律上瑕疵，亦未受到任何外力影響，顯
    係出於任意性，復與本案待證事實具有關連性，本院認為適
    當，依上所述，被害人乙○○警詢供述，自有證據能力。
二、另共同被告己○○、丙○○、甲○○、丁○○及共犯吳豐廷
    等人審判外警詢及偵查中具結所為陳述，就其他共同被告案
    件，固屬被告以外之人審判外陳述。然共同被告己○○、丙○○、甲○○及共犯吳豐廷，於原審業經改列為證人具結陳
    述，並予其他被告及辯護人詰問機會，共同被告丁○○則經
    被告吳建璋捨棄詰問，有原審筆錄在卷可憑（詳原審卷(二)四
    九至八０、一０七至一一四頁）。又被告丙○○、甲○○、
    丁○○三人，於本院行準備程序，均表示同意將上開共同被
    告或共犯審判外陳述，作為證據。則本院即非不得就共同被
    告己○○、丙○○、甲○○、丁○○及共犯吳豐廷等人於警
    詢及偵查中所為陳述，及渠等於審判中以證人身分所為陳述
    ，與其他案內證據資料合併斟酌，本於經驗法則及論理法則
    ，作合理比較而為取捨判斷，此為實質證據價值自由判斷問
    題（九十六台上一六七七號判決參照）。是本件被告己○○
    、丙○○、甲○○、丁○○四人，對共同被告己○○、丙○○、甲○○、丁○○及共犯吳豐廷等人，於審判外陳述之對
    質詰問權，既已獲保障，且無證據顯示上開共同被告及共犯
    審判外陳述，係非出於任意性，則本諸釋字五八二號解釋精
    神，共同被告己○○、丙○○、甲○○、丁○○及共犯吳豐
    廷等人於警詢及偵查中所為陳述自有證據能力，核先說明。
乙、實體部分：
一、上揭事實，迭據共同被告己○○、丙○○、丁○○、甲○○
    及共犯吳建璋、吳豐廷於警偵訊及原審最後審判期日均坦承
    不諱，核與證人即被害人乙○○於警詢證述「遭被告己○○
    、丙○○、丁○○及共犯吳豐廷等人」，無故侵入住宅後，
    遭壓制及綑綁並行搶財物情節相符。又有上開被告己○○等
    四人與共犯吳豐廷強盜犯行所用膠帶一捲、白色手套一只、
    捆綁過膠帶一條、黑色棒球帽一頂、綠色口罩一只及被告丙○○、丁○○與己○○等三人作案時所穿外套及長褲各三件
    足佐。從而被告己○○、丙○○、丁○○、甲○○與共犯吳
    建璋、吳豐廷上開自白，核與事實相符，堪可採信。至渠等
    於原審最後審理期日前空言否認犯行，核均係卸責之詞，不
    足採信。
二、次按刑法第三百廿八條第一項所稱強暴，指對人之身體，且
    足以抑制他人抵抗程度之有形力行使；亦即直接或間接對於
    人之身體施以暴力，壓制被害人抗拒。次按強盜罪之強暴脅
    迫，祇須抑壓被害人抗拒或使被害人身體上、精神上，處於
    不能抗拒狀態為已足，其暴力縱未與被害人身體接觸，仍不
    能不謂有強暴、脅迫行為；縱令被害人實際無抗拒行為，仍
    於強盜罪之成立，不生影響（二二上字三一七、三十上字三
    ０二三號判例參照）。另按是否不能抗拒，除應考量行為人
    所實施不法手段，是否足以抑制通常人抗拒，使喪失自由意
    思外，並應就被害人年齡、性別、性格、體能及當時所處環
    境等因素，加以客觀考察，以為判別標準（八十八台上二一
    三二號判決參照）。查本件案發時，除被告甲○○在車上擔
    任把風工作外，其餘被告己○○、丙○○、丁○○及共犯吳
    豐廷四人，乃一同侵入被害人乙○○住處，而被害人為年僅
    廿六歲女性，案發地點係在被害人單獨居住處，被告己○○
    等三人及共犯吳豐廷，見被害人獨自在廁所躺在浴缸，遂由
    被告己○○手壓被害人頭部，被告丁○○以膠帶黏住被害人
    眼睛及嘴部，共犯吳豐廷則持膠帶綑綁被害人雙手，再由被
    告己○○喝令被害人交出毒品及現金，渠等四人繼而大肆搜
    刮屋內財物。是被告己○○、丙○○、丁○○及共犯吳豐廷
    上揭行為，顯係對被害人身體，行使足以抑制被害人抵抗程
    度有形力，且已造成被害人心理極端畏懼，復對被害人生命
    、身體安全，產生急迫危險，堪認係上開所稱強暴行為，又
    渠等上揭行為，足以壓抑被害人意思自由，而達不能抗拒程
    度，亦堪認定。是被告己○○等人上開強盜犯行，已該當結
    夥三人以上「加重強盜罪」構成要件無訛。
三、另按共同正犯成立，祇須具有犯意聯絡，行為分擔，既不問
    犯罪動機起於何人，不必每一階段犯行，均經參與。刑法上
    強盜罪，以施用強暴脅迫等手段，而奪取或使人交付財物為
    構成要件，在場把風，固非實施強盜罪構成要件行為，但其
    夥同行劫，如係為自己犯罪意思而參與，則雖僅擔任把風而
    未實行劫取財物，仍應依共同正犯論科（三十四上字八六二
    號、二十四上字二八六八號判例參照）。查本件共同被告甲○○雖未進入被害人住處為強盜犯行，惟其就本件加重強盜
    犯行，不僅事先提供犯案用帽子二頂及口罩四只，且於駕駛
    ＢＹ八─五八二號重型機車，搭載被告丙○○，前往被害人
    住處後，在外擔任把風工作，嗣又駕駛上開機車，接應被告
    丙○○逃離現場，並事後分贓，足見被告甲○○與被告丙○○間，顯有本件強盜犯意聯絡，並擔任提供犯案工具及載送
    接應把風工作至明。應認被告甲○○亦參與本件強盜犯行。
四、綜上所述，本件被告己○○、丙○○、丁○○、甲○○四人
    加重強盜犯行，事證明確，均堪認定。
五、核被告己○○、丙○○、丁○○與甲○○四人所為，均係犯
    刑法第三百三十條第一項結夥三人以上加重強盜罪。被告己○○、丙○○、丁○○及共犯吳豐廷，無故侵入被害人乙○○住處，核係犯刑法第三百零六條第一項侵害居住自由罪。
    又被告己○○、丙○○、甲○○、丁○○與共犯吳豐廷五人
    ，就上開加重強盜犯行及侵害他人居住自由犯行，彼此均有
    犯意聯絡與行為分擔，應均論以共同正犯。又被告己○○、
    丙○○、丁○○及甲○○等四人，所犯二罪，有方法結果牽
    連關係，為牽連犯，應依修正前刑法第五十五條規定從一重
    以加重強盜罪處斷（新舊法比較，詳如後述）。至被告甲○○，就本件加重強盜犯行，與被告己○○、丙○○、丁○○
    等三人，固有犯意聯絡及行為分擔。然其僅係應被告己○○
    要求，被動提供犯案所用帽子二頂及口罩四只，並僅擔任把
    風及接應被告丙○○逃離現場，並未實際對被害人乙○○施
    予強暴及取財行為。衡以被告甲○○犯案時，年僅十九歲，
    因誤交損友，思慮未週，始罹犯本件加重強盜犯行，本院認
    倘對其科以法定最輕本刑有期徒刑七年，猶嫌過重。其犯罪
    情狀，客觀上顯有可憫恕，爰依刑法第五十九條酌減其刑。
六、至本件被告丁○○前於九十一年間雖曾因犯搶奪罪，而經國
    防部高等軍事法院高雄分院，以九十二年高審字第三三號，
    判處徒刑一年二月確定，並於九十四年三月十七日縮刑期滿
    執行完畢，有台灣高等法院被告前案紀錄表在卷可憑。然本
    件被告丁○○其犯罪時間為九十五年一月十五日，依被告丁○○犯罪時之刑法第四十九條規定：「累犯之規定，於前所
    犯罪依軍法受裁判者，不適用之」。即依被告丁○○行為時
    法律，其行為不構成累犯。則本件於九十五年七月一日起刑
    法第四十九條雖修正為：「累犯之規定，於前所犯罪在外國
    法院受裁判者，不適用之」。即將「前所犯罪依軍法受裁判
    者不適用累犯之規定」予以刪除。然本件被告丁○○行為時
    法律，既不認為其行為構成累犯。則本件裁判時法律，顯較
    不利被告丁○○。是本件有刑法第二條第一項但書適用，即
    本件被告丁○○應適用「修正前刑法第四十九條」規定，認
    其本件犯罪行為，不構成累犯，併此敘明。
七、關於刑法修正部分：
　  按行為後法律有變更者，適用行為時法律。但行為後之法律
　  有利於行為人者，適用最有利於行為人之法律，刑法第二條
    第一項定有明文。查被告行為後，刑法相關規定業經修正公
    布，並於九十五年七月一日生效施行。上揭規定因新舊法規
    定不同，利與不利情形互見，自有就新舊法規定比較必要，
    以決定適用最有利於行為人之法律，茲分述如下：
  (一)共同正犯部分：
    被告行為時，修正前刑法第二十八條規定：「二人以上共同
    實施犯罪之行為者，皆為正犯」，修正後同條文，將實施修
    正為實行，修正立法理由主要目的，在排除僅參與犯罪陰謀
    或預備階段者成立共同正犯可能，就此而言，修正後刑法第
    二十八條規定，已較修正前規定，限縮共同正犯成立範圍，
    適用新舊法結果，以修正後規定有利被告，因此依刑法第二
    條第一項前段規定，本件應適用修正後刑法第二十八規定。
  (二)牽連犯部分：
    修正後刑法，已刪除刑法第五十五條牽連犯規定，被告四人
    所犯二罪，具有牽連犯關係，依修正前即行為時規定，應從
    一重罪處斷；依修正後刑法因已刪除牽連犯規定，被告所犯
    二罪，應依數罪併罰規定分論併罰。比較新舊法結果，修正
    後規定未較有利被告，依刑法第二條第一項規定，應適用行
    為時法律，即適用修正前刑法第五十五條牽連犯規定，從一
    重罪處斷。
  (三)綜合比較：
    本件被告犯行，關於共同正犯，雖應適用修正後刑法第二十
    八條。然被告犯行關於牽連犯部分，應適用修正前刑法第五
    十五條後段規定，基於整體適用法律原則，爰就本件被告共
    同正犯部分，亦適用修正前刑法第二十八條規定。且就本件
    被告犯行而言，被告犯行如適用修正前刑法第二十八條規定
    ，亦無較不利，併此敘明。
八、原判決關於被告己○○、丙○○、丁○○、甲○○等四人，
    以渠等四人罪證明確，因予論罪科刑，固非無見。惟查：(一)
    查本件係二人以上以共同犯罪意思，事前同謀，推由其中部
    分人實行，其未參與實行共謀者，為學說上所稱共謀共同正
    犯，依釋字第一０九號解釋仍成立共同正犯。本件被告甲○○雖未參與侵入被害人處所行為，然其既以自己共同犯罪意
    思，事前同謀，並推由被告己○○、丙○○、丁○○及共犯
    吳豐廷四人實行，自為共謀共同正犯無疑，原審漏未論及，
    自有違誤。(二)又刑法第五十九條適用要件，須為被告於犯罪
    時，另有特殊原因與環境等等，在客觀上足引起一般同情，
    認即使宣告法定最低刑度，猶嫌過重者，始有適用。又觀諸
    本件被告己○○於踹開被害人乙○○住處門扇進入後，強壓
    被害人乙○○頭部，喝令乙○○交付財物，被告丁○○以膠
    帶矇住乙○○眼睛、嘴巴部位，共犯吳豐廷以膠帶綁住乙○○雙手，渠等三人，再與被告丙○○，趁被害人乙○○不能
    抗拒之際，大肆搜刮被害人乙○○屋內財物等情，足認被告
    己○○、丙○○、丁○○與共犯吳豐廷，目無法紀、恃強凌
    弱，惡性匪輕，被害人乙○○突遭強盜暴行，所受精神創傷
    難謂非重，渠等四人犯罪情節，顯屬重大，堪以認定。再者
    被告己○○、丙○○、丁○○、甲○○等四人，於警偵訊及
    原審最後審理期日固均坦認犯行，然渠等於原審最後審判期
    日前均翻異前供，全盤否認，被告己○○、丙○○、甲○○
    等三人，並於改立證人地位行交互詰問時，圖脫罪責，彼此
    互相迴護，所為證述荒謬乖誕，難認有悔意。又本件共犯吳
    豐廷並非屬主謀，且始終坦認犯行，而經原審以九十六年訴
    字第四九七號案件，判處共犯吳豐廷有期徒刑八年在案。二
    相比較，被告己○○、丙○○、丁○○三人，所犯情節重大
    ，且先否認犯行，又被告己○○於本件強盜，居於主導地位
    ，則原審以被告己○○、丙○○、丁○○等三人，年輕識淺
    ，均能坦承認錯，又無故意傷害被害人行為，暴力情節不重
    ，認渠等均屬可憫，而逕對被告己○○、丙○○、丁○○三
    人，依刑法第五十九條規定，均酌減其刑，並各僅量處有期
    徒刑四年，原審量刑顯非公允。至被告甲○○則因犯案時，
    年僅十九歲，智慮淺薄，僅擔任把風，被動提供犯案工具，
    所犯情節，相較於被告己○○、丙○○、丁○○及共犯吳豐
    廷等四人而言，顯屬輕微，而有可憫恕，原審依刑法第五十
    九條規定，就甲○○部分酌減其刑，固無不當。然念及被告
    甲○○既曾否認犯行，並試圖迴護其他被告，則原審僅量處
    被告甲○○有期徒刑三年六月，亦嫌輕縱。檢察官上訴意旨
    ，指摘及此，為有理由，應由本院將原判決關於被告己○○
    、丙○○、丁○○、甲○○等四人部分，均撤銷改判。爰審
    酌被告己○○、丙○○、丁○○、甲○○四人，正值青壯之
    年，本可自食其力，卻僅因籌錢購買毒品，而結夥強盜被害
    人財物，犯下加重強盜犯行，嚴重危害社會秩序，造成被害
    人乙○○財產損失及身心傷害甚鉅，參以被告己○○不僅主
    謀，且強壓被害人頭部，被告丙○○、丁○○、甲○○三人
    ，因受被告己○○鼓動，始參與本案，被告丁○○以膠帶矇
    住被害人眼睛、嘴巴部位，被告丙○○則與被告己○○、丁○○及共犯吳豐廷，共同搜刮被害人財物，被告甲○○僅擔
    任把風，情節較輕等犯罪手段，兼衡被告四人犯後，固均供
    承犯行，且已取回大部分贓物，然被告四人曾一度否認犯行
    ，無端耗費司法資源，難認犯後自始有悔改意思等一切情狀
    ，分別對被告己○○、丙○○、丁○○、甲○○四人，各量
    處如主文所示之刑，以資懲儆。至扣案被告等所有膠帶一捲
    、白色手套一只、捆綁過膠帶一條、黑色棒球帽一頂、綠色
    手套一只，分別經被告己○○、甲○○等人於警詢供明，係
    供犯罪所用，爰依刑法第三十八條第一項第二款規定，均宣
    告沒收。又扣案己○○等人所有外褲與外套各三件，均非違
    禁物，且非專供犯罪所用，雖係被告己○○等人所有，爰均
    不宣告沒收。
九、被告丙○○上訴部分：按上訴期間為十日，自送達判決後起
    算，第二審法院如認為上訴逾期，即應為上訴駁回之判決，
    刑事訴訟法第三百四十九條前段及第三百六十七條前段規定
    甚明。查上訴人即被告丙○○因犯加重強盜案件，經原審判
    決後，於九十六年七月十六日將判決正本送達上訴人收受，
    有送達證書在卷可稽（詳原審卷(二)一九九頁）。本件上訴人
    住於台南縣歸仁鄉，加計在途期間二日，則上訴人其上訴期
    間，應自九十六年七月十六日送達判決翌日起算十日，再加
    計在途期間二日，原應至九十六年七月廿八日上訴期間即告
    屆滿，然九十六年七月廿八日適為星期六，依法順延至九十
    六年七月卅日為上訴期間屆滿日。乃本件上訴人丙○○竟遲
    至九十六年七月卅一日，始向台灣台南地方法院提出上訴狀
    ，有其上訴狀所蓋該院收件日期戳章在卷可憑（詳上訴卷十
    六頁）。是依上說明，本件被告丙○○上訴顯已逾期，自屬
    違背法律上程式，為不合法，應予駁回，併此敘明。
十、末查，本件被告己○○經合法傳喚，無正當理由未到庭，爰
    依法不待其陳述，而逕行判決，附此說明。
據上論斷，應依刑事訴訟法第三百六十九條第一項前段、第三百
六十四條、第二百九十九條第一項前段，刑法第二條第一項前段
、第二十八條（修正前）、第三百三十條第一項、第五十五條（
修正前）、第五十九條、刑法第三十八條第一項第二款，判決如
主文。
本案經檢察官吳忠賢到庭執行職務。
中　　華　　民　　國　　96　　年　　11　　月　　22  　日
                  刑事第六庭    審判長法　官  蔡崇義
                                      法　官  杭起鶴
                                      法　官  董武全
以上正本證明與原本無異。
如不服本判決，應於收受本判決後十日內向本院提出上訴書狀。
其未敘述上訴理由者並得於提起上訴後十日內向本院補提理由書
狀（均須按他造當事人之人數附繕本）「切勿逕送上級法院」。
　　　　　　　　　　　　　　　　　　　書記官  許美惠
中　　華　　民　　國　　96　　年　　11　　月　　22  　日
附錄法條：
刑法第三百三十條第一項：
犯強盜罪而有第三百二十一條第一項各款情形之一者，處七年以
上有期徒刑。
刑法第三百二十一條：
犯竊盜罪而有左列情形之一者，處六月以上五年以下有期徒刑：
一  於夜間侵入住宅或有人居住之建築物、船艦或隱匿其內而犯
    之者。
二  毀越門扇、牆垣或其他安全設備而犯之者。
三  攜帶兇器而犯之者。
四  結夥三人以上而犯之者。
五  乘火災、水災或其他災害之際而犯之者。
六  在車站或埠頭而犯之者。
前項之未遂犯罰之。
